【裁判字號】    94,上,567
【裁判日期】    950110
【裁判案由】    返還出資金
【裁判全文】
臺灣高等法院民事判決                   94年度上字第567號
上  訴  人  甲○○○
訴訟代理人  李冠宜律師
            賴玉梅律師
            周福珊律師
被上訴人    丙○○
            乙○○
前列二人共同
訴訟代理人  游勝韃律師
上列當事人間請求返還出資金事件，上訴人對於中華民國94年4
月28日臺灣板橋地方法院93年度訴字第1990號第一審判決提起上
訴，本院於95年1月3日言詞辯論終結，判決如下：
    主  文
上訴駁回。
第二審訴訟費用由上訴人負擔。
    事實及理由
甲、程序方面：
一、按請求之基礎事實同一者，依民事訴訟法第446條第1項及同
    法第255條第1項第2款之規定， 縱於訴狀送達後，原告仍得
    將原訴變更或追加他訴，無須得被告同意。
二、上訴人於上訴時追加依不當得利及股權試算表之協議等法律
    關係而為請求，其追加之訴與原訴間均係基於其主張被上訴
    人應將新正豐造紙股份有限公司所出售土地之價金給付上訴
    人之事實，應認其所為訴之追加，合於上開「請求之基礎事
    實同一」要件，應予准許。
乙、實體方面：
一、上訴人主張：60年4 月間上訴人與被上訴人之被繼承人葉慶
    水（已於87年8月15日死亡） 、高銘聰、楊根桐等人合夥，
    集資向訴外人正豐造紙股份有限公司（下稱正豐造紙廠）董
    事長林福松等人購買造紙廠。當時各合夥人原擬集資新台幣
    （下同）300萬元，惟因購買所須支付之一、二期款， 故各
    合夥人先行集資210萬元，由高銘聰出資60萬元， 楊根桐出
    資20萬元，上訴人出資40萬元，被上訴人之被繼承人葉慶水
    出資90萬元，各股東間為合夥關係。合夥人葉慶水僅將公司
    名稱變更為「新正豐造紙股份有限公司」（下稱新正豐公司
    ），未依當時各合夥人實際出資比例登記於新正豐公司之股
    東名簿，致新正豐公司之股東名簿登記狀況與實際出資情形
    不同，惟新正豐造紙廠之股份登記情形並不影響各合夥人依
    法享有之權利。嗣合夥人高銘聰、楊根桐與葉慶水意見相左
    ，遂由上訴人受讓高銘聰與楊根桐之出資，故本件合夥事業
    實際出資情形為上訴人出資120萬元占120股，葉慶水出資90
    萬元占90股，其餘90股嗣經股東同意以盈餘轉為股份。上訴
    人與葉慶水之股權比例自新正豐公司成立後亦迭經變更，經
    上訴人委由訴外人陳建志與葉慶水之繼承人即被上訴人及嗣
    後入股之股東即訴外人黃四向確認後，合夥人間持股為：上
    訴人佔155.6999股，被上訴人二人共佔133.0768股，訴外人
    黃四向佔11.2233股，合計300股。 被上訴人於88年1月間將
    新正豐公司所有坐落台北縣樹林市○○○段上石頭溪小段第
    50 -7、50-17地號土地及其上建物出賣予訴外人吳月華，買
    賣價金20,470,000元、新正豐公司所有坐落同地段同小段第
    50 -6、50-16、50-32、50-33地號土地及其上建物出賣予訴
    外人正佳國際企業有限公司，買賣價金26,340,000元，兩者
    合計買賣價金為46,810,000元。被上訴人將已收得之買賣價
    金36,340,000元扣除土地增值稅、仲介費等相關費用後，已
    按上訴人之合夥股份155.6999股計算給付上訴人共16,340,0
    00元，其餘買賣價金10,470,000元，訴外人吳月華及正佳國
    際企業有限公司亦已給付完畢，被上訴人自應依上訴人持股
    計算給付上訴人5,433,926元（10,470,000÷300×155.6999
    ，元以下四捨五入）。為此據股權試算表試算協議、合夥關
    係，公司股東之財產分配請求權、共同侵權行為及不當得利
    之法律關係提起本件訴訟（本院卷，172頁）。並聲明： (一)
    原判決廢棄。 (二)被上訴人應連帶給付上訴人5,433,926元及
    自起訴狀繕本送達翌日起至清償日止按年息5%計算之利息。
    (三)願供擔保請准宣告假執行。
二、被上訴人辯稱：新正豐公司於59年成立時，當時股東共10名
    ，股東名簿中並無上訴人及被上訴人之被繼承人葉慶水。上
    訴人及其夫陳宗明係於62年5 月18日分別向新正豐公司之股
    東林福松、黃四向、周金論購買股權，方成為新正豐公司之
    股東，惟67年間上訴人及其夫陳宗明所有之股權327 股全數
    遭法院拍賣，由訴外人陳孔明買受，嗣再由被上訴人之父葉
    慶水向訴外人陳孔明購買，上訴人已非新正豐公司之股東。
    被上訴人經新正豐公司股東同意出售之新正豐公司土地僅有
    坐落台北縣樹林市○○○段上石頭溪小段第 50-6、50-17、
    50-3 2地號3筆土地，另系爭第50-16、50-17、50-33地號土
    地三筆，則為被上訴人所有，非新正豐公司財產。被上訴人
    所出售新正豐公司所有之 3筆土地共得價金29,331,993元，
    業已分配於新正豐公司各股東。被上訴人因不知新正豐公司
    歷年股東、股權更動情況，黃四向為新正豐公司之股東兼廠
    長，對於公司情況瞭解又附和上訴人之說辭，被上訴人要求
    其儘速提出股份存在等證明資料後，方與黃四向及非股東之
    陳建志共同於試算表上簽名。而被上訴人於試算表簽名後，
    即2次匯款共計434萬元予上訴人，而一再要求上訴人提出證
    明資料，上訴人卻提不出來。兩造間並無合夥關係存在，被
    上訴人出售新正豐所有土地，符合公司法規定，且賣得之價
    金，已經各股東討論後按分配比例分次交予各股東收執，被
    上訴人並無侵占土地買賣價金之行為，業經臺灣板橋地方法
    院檢察署92年度偵字第16453號不起訴處分認定在案。 系爭
    股權試算表係被上訴人受上訴人詐欺而簽名，故上訴人主張
    為無理由等語。並聲明：(一)駁回上訴。(二)願供擔保請准宣告
    免為假執行。
三、兩造不爭執事實：
  (一)被上訴人為葉慶水之繼承人。
  (二)67年間上訴人及其夫陳宗明所有已登記之股份327 股遭法院
    拍賣，由訴外人陳孔明買受。
  (三)系爭股權試算表形式上為真正。
四、上訴人主張：60年4 月間上訴人與被上訴人之被繼承人葉慶
    水、高銘聰、楊根桐等人合夥，集資向訴外人正豐造紙廠董
    事長林福松等人購買造紙廠（造紙廠讓渡書係以合夥人高銘
    聰名義簽立）等語。被上訴人否認有上開合夥關係存在，並
    另辯稱：退步言之，縱本有合夥關係存在，惟合夥目的既在
    成立新正豐公司，則於新正豐公司成立時，合夥已解散，兩
    造間已無合夥關係存在等語。經查：
  (一)上訴人主張：60年4 月間上訴人與被上訴人之被繼承人葉慶
    水、高銘聰、楊根桐等人間有合夥關係，雖據其提出被上訴
    人不爭執真正之60年4月23日造紙廠讓渡契約書影本1件為憑
    （原審卷(二)，26至31頁），然該造紙廠讓渡契約書係由受讓
    人高銘聰與讓渡人正豐造紙股份有限公司董事長等9人 （即
    當時該公司之股東）所簽立，上訴人及葉慶水均非上開造紙
    廠讓渡契約書之當事人。原為正豐造紙廠股東即上開造紙廠
    讓渡書讓與人之一其後亦為新正豐公司之股東黃四向於偵查
    中證稱：（關於公司賣地之事）事先有跟我商量，我只有一
    點點，我都沒意見。有說分多少給我，也有照契約分配額給
    我。當初算分配成數時，算好了才給我看，大家歡喜蓋章。
    同意書是我簽名蓋章的，錢我有拿到，分三次拿。…系爭股
    權試算表我有簽名，是在我家商量的，我有在場，他們雙方
    說好，當時陳宗明還有沒有股份我不知道，我因為有一點股
    份，所以我也簽名。67年間拍賣陳宗明股份後，由陳孔明買
    下，我知道有該事情，但錢是否公司的我不知道等語，業經
    原法院調閱臺灣板橋地方法院檢察署92年1 月17日訊問筆錄
    查明屬實（原審卷(一)，19頁）。證人黃四向上開證言不能證
    明兩造間有合夥契約存在。
  (二)退步而言，縱認上訴人主張：60年4 月間上訴人與葉慶水、
    高銘聰、楊根桐等人間有合夥關係存在等語屬實，以上開造
    紙廠讓渡書第1 條約定讓渡標的物包括正豐造紙廠所有之土
    地、房屋、機器、水電設備及其他附屬品等所有權， 第6條
    約定：「工廠於60年4 月23日交付甲方（高銘聰）掌管經營
    ，由本日前一切電費工資各項稅金等由乙方（出讓人）負責
    繳清，以後由甲方負責」，第7條約定：「 甲方（高銘聰）
    向政府有關機關辦理股東名義變更登記等一切手續需乙方具
    名蓋章時，乙方不得藉故推辭或刁難，並應協助甲方辦理，
    倘甲方所訂約具名外所列人員為股東辦理登記時，乙方亦應
    順從不得異議」，上訴人主張：合夥人集資向訴外人正豐造
    紙廠董事長林福松等人購買造紙廠，合夥人葉慶水將公司名
    稱變更為新正豐公司，合夥人均為該公司股東，但未依實際
    出資比例登記於新正豐公司之股東名簿等語，可知合夥之目
    的係在購買正豐造紙廠之土地及營業設備，並為股東變更登
    記及將該公司更名登記為新正豐公司。其後正豐造紙廠亦經
    召集股東臨時會，決議更名為新正豐公司，並於62年間向主
    管機關辦理完成更名登記為新正豐公司，此有原法院向經濟
    部中部辦公室調取之新正豐公司公司登記案卷可稽（外放證
    物）。按合夥因合夥之目的事業已完成而解散， 民法第692
    條第3款定有明文。 上開合夥向主管機關辦理新正豐公司之
    更名登記完成後，即因目的事業已完成而解散，上訴人縱使
    可以依清算程序請求退還出資及分配剩餘財產，但新正豐公
    司並非合夥，其對外法律關係及對內與公司股東之權利義務
    ，悉應依公司法規定規範行之，上訴人如不能證明其為新正
    豐公司之股東，則不能對於新正豐公司之財產主張權利。
五、上訴人提出股權試算表為証（原審卷，9頁）， 被上訴人自
    認系爭股權試算表為真正，並自承該試算表係書立於89年底
    或90年初（本院卷，55頁），惟辯稱係遭上訴人及其代理人
    陳建志詐欺而簽名云云，雖提出錄音帶及譯文各1件為據（
    原審卷(一)，64至72頁、証物袋）。惟查系爭股權試算表係由
    上訴人代理人陳建志、被上訴人2人、 另一股東黃四向等人
    ，共同於黃四向家中所確認後簽名同意等情，業據證人黃四
    向於偵查中證述明確，並經原法院調閱上開臺灣板橋地方法
    院檢察署92年1月17日訊問筆錄查明屬實。 被上訴人自認其
    所提錄音帶及譯文係於系爭股權試算表簽名之後之電話錄音
    （原審卷(二)，56頁），惟該錄音帶譯文內容無法證明上訴人
    或其代理人陳建志於簽立系爭股權試算表當日有何對被上訴
    人為詐欺之行為。退步言之，縱認被上訴人主張其遭上訴人
    及陳建志詐欺等語屬實，上訴人主張兩造系爭股權試算表簽
    立之時間約在89年12月底或90年1月初， 被上訴人所提電話
    錄音帶譯文載明電話錄音之時間係91年1月30日（ 被上訴人
    自認電話錄音之時間係在系爭股權試算表簽立之後），然被
    上訴人迄94年4 月12日本院言詞辯論時始抗辯遭詐欺而簽立
    云云，已罹於民法第93條所定之1年之除斥期間， 不得撤銷
    其意思表示。故上開股權試算表應屬真正且被上訴人不得撤
    銷。
六、上訴人主張：被上訴人處分出售新正豐公司土地後，取得價
    金，未將上訴人所應分得之價金按系爭股權試算表上所載上
    訴人之股權比例，分配與上訴人，侵害上訴人對新正豐公司
    之股東賸餘財產分配請求權，被上訴人構成共同侵權行為及
    不當得利，其得依股權試算表試算協議、合夥關係，公司股
    東之財產分配請求權、共同侵權行為及不當得利之法律關係
    請求被上訴人應連帶給付上訴人5,433,926 元及法定遲延利
    息等語。被上訴人否認其有上開請求權。經查：
  (一)上訴人並未能提出證據足證兩造間曾有合夥關係存在，縱認
    上訴人主張兩造間曾有合夥關係存在等語屬實，其合夥已因
    目的事業已完成而解散，上訴人縱使可以依清算程序請求退
    還出資及分配剩餘財產，但新正豐公司並非兩造之合夥，新
    正豐公司所出售不動產之價金依法屬新正豐公司所有，非屬
    合夥財產，上訴人自承其並未主張「合夥結算」（本院卷，
    173頁）， 故上訴人依據合夥關係請求被上訴人將系爭價金
    分配予上訴人5, 433, 926元即非正當，不能准許。
  (二)上訴人及其夫陳宗明對於正豐公司所有登記之股份327 股於
    67年間已遭法院拍賣，由訴外人陳孔明買受，已如前述。上
    訴人亦不爭執81年後股東名簿上並未記載上訴人之姓名（本
    院卷，125、127頁）。上開股權試算表雖為真正，但其上並
    未明載上訴人為新正豐公司之股東，且黃四向於偵查中證稱
    ：當時陳宗明還有沒有股份我不知道，我因為有一點股份，
    所以我也簽名。67年間拍賣陳宗明股份後，由陳孔明買下，
    我知道有該事情，但錢是否公司的我不知道等語，已如前述
    ，而上訴人自承該試算表係合夥清算（本院卷，173頁），
    顯然其認為該試算表上所記載之股權係屬合夥之權利，故該
    試算表不能證明上訴人確為新正豐公司之股東。再者，新正
    豐公司為股份有限公司，其公司股份之轉讓如未將受讓人姓
    名記載於股東名簿，不得以其轉讓對抗公司，公司法第165
    條第1項定有明文。上訴人所提證據均無法證明其為新正豐
    公司之股東，上訴人既不能提出積極證據證明其為新正豐公
    司之股東，且上訴人姓名未記載於股東名簿，不能基於股東
    分配請求權請求被上訴人將系爭買賣價金分配上訴人。退步
    而言，縱認上訴人主張其為新正豐公司股東屬實，上訴人主
    張上開6筆土地均屬新正豐公司所有（上訴人主張其中3筆雖
    登記為葉慶水名義，實際上係屬新正豐公司之財產），則出
    售該土地之價金依法亦屬新正豐公司所有。被上訴人自承出
    售上開土地之前雖有6位股東簽同意書同意將出售土地之價
    金分配各股東，惟其自承該同意書所載買賣價金與實際出售
    價金不符，且有另外2位股東未簽同意書，而且新正鋒公司
    於出售土地前後均未召開股東會經會議決議將系爭土地之售
    價分配各股東（本院卷，173頁），則被上訴人並無將系爭
    價金分配股東之權利，該價金依法仍屬公司所有。又新正豐
    公司業於92年間解散但迄今尚未進行清算程序乙節，為兩造
    所不爭（本院卷，19至20頁），該價金依法應經由清算程序
    才可分配股東，上訴人並無分配該價金於股東之權利。因此
    ，上訴人基於公司股東財產分配請求權之法律關係，請求被
    上訴人將屬於正豐公司財產之買賣價金5,433,926元給付上
    訴人亦非正當，不能准許。
  (三)上訴人既不能提出積極證據證明其為新正豐公司之股東，被
    上訴人未將該買賣價金5, 433,926元分配上訴人，不能認為
    對於上訴人構成侵權行為或不當得利。退步而言，縱認上訴
    人主張其為新正豐公司股東屬實，新正豐公司出售土地前後
    均未召開股東會經會議決議將系爭土地之售價分配各股東，
    新正豐公司業經解散但尚未進行清算程序，該價金應經由清
    算程序才可分配股東，上訴人並無分配該價金於股東之權利
    ，已如前述。則被上訴人未將系爭價金分配上訴人，不能認
    為對於上訴人構成侵權行為或不當得利，上訴人若將買賣價
    金分配股東，則得依不當得利及侵權行為之法律關係請求返
    還或賠償者，係新正豐公司而非上訴人。因此，上訴人基於
    共同侵權行為及不當得利之法律關係請求被上訴人給付買賣
    價金5,433,926元，亦屬不能准許。（上訴人與訴外人陳建
    志、胡隆盛對被上訴人二人提起偽造文書、背信、侵占等刑
    事告訴，經臺灣板橋地方法院檢察署為不起訴處分，並經臺
    灣高等法院檢察署駁回再議確定，業經原法院調閱臺灣板橋
    地方法院檢察署92偵字第16453號偵查卷宗查閱屬實。）
  (四)上開股權試算表雖記載合夥人間持股上訴人占155.6999股，
    被上訴人二人共佔133.0768股， 訴外人黃四向佔11.2233股
    ，合計300股， 惟上訴人主張該試算表係「合夥的結算」、
    「結算合夥出資」（本院卷，173頁）， 其所結算之內容卻
    係分配新正豐公司出售6筆土地之價金， 但新正豐公司並非
    合夥，上開6筆土地之價金，依法應屬新正豐公司所有， 上
    訴人不能基於合夥關係對於新正豐公司之財產主張權利，已
    如前述。再者，縱認上訴人主張其為新正豐公司股東屬實，
    新正豐公司出售土地前後均未召開股東會經會議決議將系爭
    土地之售價分配各股東，新正豐公司業經解散但尚未進行清
    算程序，該價金應經由清算程序才可分配股東，上訴人不能
    基於公司股東財產分配請求權請求被上訴人將系爭價金分配
    上訴人，亦如前述。上訴人卻將新正豐公司之財產視為合夥
    財產，並於股權試算表上記載系爭出售土地之價金由兩造及
    訴外人黃四向共同分配之金額後，再由兩造及黃四向共同簽
    名其上，兩造與黃四向之股權試算表約定，所約定分配者係
    新正豐公司之財產而非合夥財產，且兩造之合夥關係已經消
    滅，已如前述，故該試算表依法不生結算合夥財產之效力，
    亦不生合法分配新正豐公司財產之效力。因此，上訴人基於
    股權試算表試算協議，主張係「結算合夥出資」，請求被上
    訴人將屬於新正豐公司所有之買賣價金5,433, 926元給付上
    訴人，依法不應准許。
七、從而上訴人基於股權試算表試算協議、合夥關係，公司股東
    之財產分配請求權、共同侵權行為及不當得利之法律關係，
    請求被上訴人連帶給付上訴人5,433,926 元及自起訴狀繕本
    送達翌日起至清償日止按年息5%計算之利息，為無理由，應
    予駁回。是則原審駁回上訴人之請求及假執行之聲請，理由
    雖有不同，結論並無不合。上訴意旨指摘原判決不當，求予
    廢棄改判，為無理由，應予駁回。
八、本件事證已臻明確，兩造其餘主張與舉證，無一一論列之必
    要，併此敘明。
丙、據上論結，本件上訴為無理由，依民事訴訟法第449條第2項
    、第78條，判決如主文。
中    華    民    國    95    年    1    月    10    日
                  民事第五庭審判長法  官  林丁寶
                                  法  官  蔡芳齡
                                  法  官  高鳳仙
正本係照原本作成。
如不服本判決，應於收受送達後20日內向本院提出上訴書狀，其
未表明上訴理由者，應於提出上訴後20日內向本院補提理由書狀
（均須按他造當事人之人數附繕本）上訴時應提出委任律師或具
有律師資格之人之委任狀；委任有律師資格者，另應附具律師資
格證書及釋明委任人與受任人有 民事訴訟法第466條之1第1項但
書或第2項（詳附註）所定關係之釋明文書影本。
中    華    民    國    95    年    1     月    12    日
                                  書記官  黃慶霽
附註：
民事訴訟法第466條之1（第1項、第2項）：
對於第二審判決上訴，上訴人應委任律師為訴訟代理人。但上訴
人或其他法定代理人具有律師資格者，不在此限。
上訴人之配偶、三親等內之血親、二親等內之姻親，或上訴人為
法人、中央或地方機關時，其所屬專任人員具有律師資格並經法
院認為適當者，亦得為第三審訴訟代理人。


司法院資訊處製作；財團法人民間司法改革基金會備份。
